最高法院民事判決　　　　　　　九十四年度台上字第四九四號
　　上　訴　人　甲○○
　　　　　　　　　　　　光街7.
　　法定代理人　邱明玉
　　訴訟代理人　林清漢律師
　　被 上訴 人　乙○○
　　　　　　　　　　　　育仁段.
上列當事人間請求確認親子關係不存在事件，上訴人對於中華民
國九十二年十月八日臺灣高等法院第二審判決（九十二年度家上
字第二四七號），提起上訴，本院判決如下：
    主  文
原判決廢棄，發回臺灣高等法院。
    理  由
本件原審維持第一審所為上訴人敗訴之判決，駁回其上訴，無非
以：上訴人否認其與被上訴人間之親子關係，雖據提出財團法人
長庚紀念醫院林口醫學中心臨床病理科親子鑑定報告為證，核鑑
定內容記載，不能排除訴外人邱羅弘與上訴人間之親子關係，及
二人父子關係確定率為百分之九九點九九九一。但查上訴人之生
母邱明玉與被上訴人係於民國八十三年十月二十三日結婚，九十
年九月四日離婚，上訴人於該婚姻關係存續中之八十九年八月十
七日出生，受胎期間，邱明玉為被上訴人之法定配偶，依民法第
一千零六十二條、第一千零六十三條第一項規定，推定上訴人為
被上訴人之婚生子女。又依民法第一千零六十三條第二項規定，
受前項推定之婚生子女，如夫妻之一方能證明妻非自夫受胎者，
得提起否認之訴，但應於知悉子女出生之日起，一年內為之，如
夫妻均已逾該項所定之法定期間而未提起否認之訴，或雖提起而
未受有勝訴之確定判決，該子女在法律上不能不認為夫之婚生子
女，無論何人，皆不得為反對之主張，最高法院二十三年度上字
第三四七三號、七十五年度台上字第二○七一號分別著有判例。
其立法意旨，除以真實血緣為親子關係存在之重要因素外，並含
有使子女之身分關係早日確定之意，其立法目的是否業已不合時
宜，當屬應由立法另行檢討之問題，而於現行親屬法未經修正前
，仍具有規範社會生活之拘束力。經核上訴人之生母及被上訴人
前均未曾於上開一年除斥期間提起否認婚生子女之訴，亦未獲確
定之勝訴判決，依前揭規定及判例意旨，上訴人自不得任意請求
確認親子關係不存在。從而，上訴人主張依民事訴訟法第二百四
十七條規定提起確認基礎事實之訴，縱經確認，亦不能否定其與
被上訴人間之婚生子女關係，本件訴訟欠缺訴之合法利益，亦即
欠缺權利保護必要要件，不應准許等詞，為其判斷之基礎。
惟按子女獲知其血統來源，確定其真實父子身分關係，攸關子女
之人格權，應受憲法保障。民法第一千零六十三條規定：「妻之
受胎，係在婚姻關係存續中者，推定其所生子女為婚生子女。前
項推定，如夫妻之一方能證明妻非自夫受胎者，得提起否認之訴
。但應於知悉子女出生之日起，一年內為之。」係為兼顧身分安
定及子女利益而設，惟其得提起否認之訴者僅限於夫妻之一方，
子女本身則無獨立提起否認之訴之資格，且未顧及子女得獨立提
起該否認之訴時應有之合理期間及起算日，是上開規定使子女之
訴訟權受到不當限制，而不足以維護其人格權益，在此範圍內與
憲法保障人格權及訴訟權之意旨不符。最高法院二十三年上字第
三四七三號及同院七十五年台上字第二○七一號判例與此意旨不
符之部分，應不再援用，經司法院大法官會議於九十三年十二月
三十日作成釋字第五八七號解釋在案。原審以前揭情詞，為上訴
人不利之判決，自有未合。上訴論旨，指摘原判決不當，求予廢
棄，非無理由。
據上論結，本件上訴為有理由。依民事訴訟法第四百七十七條第
一項、第四百七十八條第二項，判決如主文。
中　　華　　民　　國　九十四　年　　三　　月　二十四　日
                      最高法院民事第二庭
                          審判長法官  蕭　亨　國
                                法官  楊　鼎　章
                                法官  陳　淑　敏
                                法官  許　澍　林
                                法官  袁　靜　文
      本件正本證明與原本無異
                                      書  記  官
中　　華　　民　　國　九十四　年　　四　　月　　四　　日
                                                      Ｋ
